【裁判字號】    98,簡上更(一),1
【裁判日期】    990414
【裁判案由】    確認本票債權不存在
【裁判全文】
臺灣臺北地方法院民事判決           98年度簡上更(一)字第1號
上  訴  人  乙○○
訴訟代理人  宋重和律師
            陳怡秀律師
            梁穗昌律師
複代理人    李夏菁律師
訴訟代理人  李敬之律師
被上訴人    甲○○
訴訟代理人  李富湧律師
複代理人    陳垚祥律師
上列當事人間請求確認本票債權不存在事件，上訴人對於民國96
年11月6日本院台北簡易庭96年度北簡字第11806號第一審簡易判
決不服提起上訴，經本院民事庭於民國98年1月8日以96年度簡上
字第634號第二審民事判決後，被上訴人不服，提起上訴，經最
高法院於民國98年6月18日以98年度台簡上字第13號民事判決發
回本院更審，經本院於民國99年3月31日言詞辯論終結，判決如
下：
    主  文
原判決廢棄。
確認兩造間就被上訴人所持有、發票人為上訴人、發票日為民國
八十八年十一月二十日、到期日為民國九十四年十月二十七日、
票號ＴＨ0000000號、票面金額為新台幣伍佰捌拾萬元之
本票債權債務法律關係不存在。
第一、二審訴訟費用由被上訴人負擔。
    事實及理由
一、按確認法律關係之訴，非原告有即受確認判決之法律上利益
    者，不得提起，民事訴訟法第247條第1項前段定有明文。而
    所謂即受確認判決之法律上利益，係指因法律關係之存否不
    明確，致原告在私法上之地位有受侵害之危險，而此項危險
    得以對於被告之確認判決除去之者而言。本件被上訴人就如
    主文第2項所示之本票（下稱系爭本票）已對上訴人取得本
    院96年度票字第7992號本票裁定，惟上訴人主張系爭本票無
    效，縱認有效，亦主張原因關係抗辯，上訴人顯有排除負擔
    票據責任危險之必要，堪認上訴人有即受確認判決之法律上
    利益無訛。
二、上訴人主張：被上訴人執有其簽發之系爭本票，並進而聲請
    本票准予強制執行之民事裁定，而系爭本票發票人欄及地址
    雖為其所簽寫，惟其係簽發本票予訴外人即其母黃貴美，並
    非被告，且票面上並無記載票面金額新臺幣（下同）580萬
    元、發票日及到期日，又無授予他人補充之權限，依法應屬
    無效票據；且被上訴人不能舉證證明兩造間存有若何之債權
    債務關係，所主張之事實又與交易常情不符，悖於經驗法則
    ，應受票據原因關係抗辯之限制，不能執系爭本票有所主張
    等語。並聲明：確認兩造間就被上訴人所持有、發票人為上
    訴人、發票日為民國88年11月20日、到期日為民國94年10月
    27日、票號TH0000000號、票面金額為580萬元之本票債權債
    務法律關係不存在。
三、被上訴人之抗辯除與歷審判決記載相同者，茲引用之外，補
    稱：
  (一)上訴人不得以自己與執票人間所存抗辯事由對抗被上訴人：
    1.上訴人不否認系爭本票為其所簽名，縱其他票據事項記載
      方式不同，亦不得據此推論系爭本票絕對必要記載事項為
      偽造。
    2.票據法第11條第1項之規定，並不否認有空白票據補充權
      之存在，故空白票據仍為有價證券之一種，並不失其流通
      性。被上訴人取得系爭本票時，記載已經完成。上訴人主
      張發票時未記載發票日及金額，應由上訴人負舉證責任。
    3.系爭本票由上訴人簽發予黃貴美，被上訴人自黃貴美處取
      得，依據票據文義性，上訴人否認有授權他人補充，亦應
      由其負舉證責任。且依據最高法院49年度台上字第678號
      判例意旨，票據行為為不要因行為，凡簽名於票據之人，
      不問原因如何，均需依票上所載文義負責。
    4.依據票據無因性及文義性，票據上權利之行使，不以其原
      因關係存在為前提，且依票據法第13條之規定，除惡意取
      得票據之執票人外，發票人不得以自己與執票人前手間所
      存抗辯事由對抗執票人。
    5.上訴人主張系爭本票係向黃貴美借款150萬元保證金時所
      簽發，惟其稱已清償該150萬元，卻未取回系爭本票，顯
      不符合常理。
    6.黃貴美為上訴人之代理人或使用人，本件票據權利關係直
      接存在兩造間，依據前述判例要旨，被上訴人本不負基礎
      原因關係有效存在之舉證責任，上訴人應就權利之障礙要
      件事實存在，負舉證責任。
  (二)被上訴人已就其與上訴人間有借貸或信託關係存在，及有效
    成立該法律關係之積極事實，負舉證責任：
    1.被上訴人並未自認係於「88年」間兩造確認被上訴人出資
      數額後，方由上訴人簽發系爭本票在內之4紙票據交付訴
      外人黃貴美。
    2.被上訴人自始主張系爭本票係於黃貴美往生前2、3年，即
      約90、91年間交給被上訴人，且當時即是填寫完整之本票
      。上訴人於系爭本票簽名之事實，上訴人並未否認，上訴
      人亦於另案（本院96年度簡上字第634號確認本票債權不
      存在）97年11月10日準備程序中自承：「開立本票之原因
      係因為向母親借錢，母親說如果其他子女問起這件事，母
      親可稱上訴人是借錢才開本票。而上訴人對於被上訴人主
      張上訴人除了向被上訴人借款及被上訴人出資供上訴人出
      國之學費，購買登記上訴人名義之台北市○○路271巷7號
      1樓房屋、台北市○○○路○段171號8樓之4房屋，及悠閒
      旅行社之股本1,200萬元，保證金150萬元，均未否認，而
      上開出資除了購買龍江路房屋1/2係在88年之外，其餘時
      間均在84年底以前。上訴人主張系爭本票係85年間交付給
      黃貴美，被上訴人之出資，至84年底前即達2700多萬元，
      經核與系爭共計2690萬元之4紙本票金額相近，故縱經鑑
      定，系爭本票係上訴人於85年間交付，然發票日期及到期
      日係經上訴人與黃貴美結算後填寫，亦正相符合。
四、原審為上訴人敗訴之判決，上訴人提起上訴，聲明：(一)原判
    決廢棄。(二)確認兩造間就被上訴人所持有、發票人為上訴人
    、發票日為88年11月20日、到期日為94年10月27日、票號TH
    0000000號、票面金額為580萬元之本票債權債務法律關係不
    存在。被上訴人則聲明：上訴駁回。
五、兩造不爭執之事實：
    被上訴人持有以上訴人名義簽發、發票日為88年11月20日、
    到期日為94年10月27日、票號TH0000000號、票面金額為580
    萬元之本票一紙，嗣系爭本票到期未獲付款，被上訴人遂向
    本院聲請對上訴人為本票裁定強制執行，經本院以96年度票
    字第7992號民事裁定准許被上訴人對上訴人之財產於系爭本
    票票面金額之範圍內為強制執行。
六、得心證之理由：
  (一)上訴人主張系爭本票無效部分：
    按當事人主張有利於己之事實者，就其事實有舉證之責任，
    民事訴訟法第277條前段定有明文。又事實有常態與變態之
    分，其主張常態事實者無庸負舉證責任，反之，主張變態事
    實者，則須就其所主張之事實負舉證責任。而所謂本票，係
    指發票人簽發一定之金額，於指定之到期日，由自己無條件
    支付與受款人或執票人之票據（票據法第3條參照），是在
    本票之發票人確有在本票上簽名或蓋章且執票人所執本票乃
    應記載事項已填載完畢之情形，以發票時發票人已親自或授
    權他人填寫日期、金額等應記載事項為常態，而以發票時發
    票人未親自或授權他人填載日期、金額等應記載事項為變態
    。上訴人自承系爭本票上之發票人姓名及地址為其所書寫，
    雖其辯稱其並未於系爭本票上記載票面金額、發票日及到期
    日等語，惟為被上訴人否認，辯稱系爭本票於其取得時已填
    載完畢等語，揆諸首揭說明，自應由上訴人就其簽發系爭本
    票時為尚未填載金額、發票日及到期日等應記載事項乙節負
    舉證責任。上訴人雖稱：其蓋用於系爭本票上之印章於86年
    2 月間早已缺角，不可能於系爭本票發票日即88年11月20日
    仍蓋出完整無缺角之印文；又上訴人之開票習慣皆係手寫開
    票，不可能如系爭本票般乃一部分以橡皮圖章蓋用、一部分
    以打字為之，甚至發票日與到期日以不同印章蓋用；且依被
    上訴人所執上訴人簽發之4紙本票觀之，本票票號在後者反
    而發票日在前，有違常理，益徵系爭本票之金額與日期乃被
    上訴人偽造等語，惟查，票據法並未要求本票上記載之發票
    日必與簽發時之實際日期一致，是縱認系爭本票實際上早於
    86年2月前即已簽發，亦無從推論系爭本票簽發時未填載金
    額與日期等應記載事項；又僅憑上訴人所謂之簽發習慣，亦
    不足以認定系爭本票簽發時之情形；再者，票據號碼與發票
    日、到期日並無絕對關連性；從而，上訴人尚未能證明系爭
    本票於簽發時乃未完全填寫應記載事項，其主張系爭本票應
    屬無效票據云云，即難遽信。
  (二)上訴人主張原因關係抗辯部分：
    1.上訴人主張：系爭本票係上訴人於84年底為向母親黃貴美
      借貸150萬元以繳交旅行社保證金時所簽發交付予黃貴美
      等語，被上訴人亦稱：系爭本票係黃貴美交付予伊等語，
      足見系爭本票乃由上訴人交予訴外人黃貴美再交付被上訴
      人乙節，至堪認定。
    2.被上訴人雖稱：伊所賺的錢均交由配偶黃貴美處理，伊前
      透過黃貴美借款予上訴人，黃貴美係其借款之代理人云云
      ，惟無證據佐證黃貴美係基於被上訴人代理人之地位借貸
      150萬元予上訴人並代被上訴人收受系爭本票，從而，實
      難認兩造間就系爭本票乃直接前後手，上訴人自不得依票
      據法第13條前段之反面解釋主張原因關係抗辯。
    3.惟按無對價或以不相當之對價取得票據者，不得享有優於
      其前手之權利，票據法第14條第2項定有明文。則執票人
      如無對價或以不相當之對價取得票據，仍不得享有優於其
      前手之權利，法條文義甚明。所謂不得享有優於其前手之
      權利，係指前手之權利如有瑕疵（附有人的抗辯），則取
      得人即應繼受其瑕疵（附有人的抗辯），人的抗辯並不中
      斷，如前手無權利時，則取得人並不能取得權利而言。查
      被上訴人稱其於90、91年間自黃貴美取得系爭本票，其取
      得系爭本票時，並未另行支付對價給黃貴美等語（參被上
      訴人答辯狀，本院卷第74頁，及被上訴人於本院99年1月
      19日準備程序之陳述，本院卷第153頁），足見被上訴人
      確係無對價自訴外人黃貴美取得系爭本票，揆諸前揭條文
      ，被上訴人不得享有優於其前手即訴外人黃貴美之權利，
      亦即被上訴人必須繼受上訴人得對訴外人黃貴美主張之原
      因關係抗辯。
    4.再按主張有利於己之事實者，就該事實應負舉證責任。發
      票人如對其直接後手之執票人提出基礎原因關係不存在之
      對人抗辯時，執票人自應就該基礎原因關係存在之積極事
      實，負舉證責任。上訴人主張：系爭本票乃上訴人於84年
      底為向母親黃貴美借貸150萬元以繳交旅行社保證金時所
      簽發交付予黃貴美，嗣上訴人已於88年間開立支票清償上
      開債務，並於88年3月1日兌現等語，被上訴人則稱：其以
      上訴人名義購買不動產、出資設立旅行社及繳納保證金，
      經結算後，上訴人簽發面額合計2,690萬元之本票4紙（含
      系爭本票）交予黃貴美保管，以擔保被上訴人對上訴人之
      返還借款及信託物請求權等語，是上訴人既否認被上訴人
      前開所言，並提出票據基礎原因關係業已不存在之對人抗
      辯，被上訴人即應就其與上訴人間有其所言之借貸、信託
      及結算關係存在，及有效成立該法律關係之積極事實，負
      舉證責任，此亦為本件最高法院發回更審意旨所敘明。經
      查：
      (1)被上訴人雖稱：其於76年出資與其妹張麗珠合買台北市
        ○○路271巷7號1樓房屋（各1/2），其出資230萬元，
        及支付一半過戶費用18,129元、一半裝潢費用150,000
        元、仲介費100,000元、家具設備費用294,570元，並借
        用上訴人名義信託登記，84年初因張麗珠表示欲將上開
        房屋1/2所有權出售給被告，被告同意後，遂於84年2月
        22日匯款3,689,766元給張麗珠，然張麗珠當時並未即
        時辦理過戶，至85年12月11日上開張麗珠1/2所有權部
        分遭本院查封，因共有人有優先承買權，被上訴人再借
        用上訴人名義行使優先承買權，於87年間被上訴人再出
        資380萬元，以上訴人名義取得另1/2所有權；又84年間
        購買台北市○○○路○段171號8樓之4房屋並信託登記在
        上訴人名下等情，並提出土地建物登記簿謄本（北簡字
        卷第35至48頁）、84年2月22日匯款單（北簡字卷第32
        頁）、本院88年2月3日北院義87民執荒178字第4378號
        函（北簡字卷第33頁）、電匯申請書（北簡字卷第84頁
        ）、跨行電匯證明條（簡上更(一)卷第102至103頁）為證
        ，證人張家瑞、張盟宗於台灣板橋地方法院三重簡易庭
        95年度重簡字第1679號事件審理中亦證稱龍江路房屋係
        被上訴人出資信託登記在上訴人名下（北簡字卷第52頁
        ）；惟前開書證，至多僅能證明被上訴人有出資購買龍
        江路及長安東路房屋之情，但未能證明實際出資額若干
        ，亦不能證明兩造間就上開2間房屋係存在信託契約關
        係而非他種法律關係。又證人張家瑞、張盟宗於上開另
        案作證時，分別稱：那時候我年紀還小，不知道這件事
        ，事後經由父母講說我們在台北有買這間房屋；這是事
        後聽我爸媽講的等語（北簡字卷第52頁），足見其等上
        開證詞乃屬傳聞，不得作為認定事實之依據。從而，被
        上訴人主張兩造就上開2間房屋存在信託契約關係，上
        訴人因而簽發含系爭本票在內之4紙本票擔保被上訴人
        之信託物返還請求權云云，即難遽採。
      (2)被上訴人又稱：系爭本票另擔保被上訴人為上訴人設立
        悠閒旅行社而出資之1200萬元等語，並提出跨行電匯證
        明條（簡上更(一)卷第103頁）為證，惟此書證至多僅能
        證明被上訴人或有出資600萬元之事實，但未能證明悠
        閒旅行社嗣後增資之600萬元亦為被上訴人出資，更不
        足證明兩造有上訴人應返還出資之協議；況悠閒旅行社
        於84年間設立時，股本為600萬元而非1200萬元，且原
        告僅登記出資200萬元，其餘資金則登記在鄒家瑞、張
        郁芬、張盟宗及黃貴美名下，嗣89年6月26日悠閒旅行
        社開設高雄分公司時才增資至1,200萬元，此有該公司
        設立登記事項卡（北簡字卷第76頁、簡上字卷第240頁
        ）可稽，是縱認兩造曾協議上訴人應返還出資，其亦應
        無返還全部1200萬元出資之義務，且系爭本票之票載發
        票日為88年11月20日，有系爭本票影本（簡上字卷第48
        頁）在卷可稽，其時悠閒旅行社尚未增資至1,200萬元
        ，兩造豈可能預見上開增資而於88年間即預先結算1,20
        0萬元之出資部分？從而，被上訴人前揭抗辯，亦無所
        據。
      (3)被上訴人另稱：上訴人設立悠閒旅行社之150萬元保證
        金亦由被上訴人借與，亦在系爭本票擔保之範圍內等語
        ，並提出跨行電匯證明條（簡上更(一)卷第104頁）為憑
        ，然該跨行電匯證明條上所載之匯款人為黃貴美，並非
        被上訴人，又系爭本票乃上訴人交予黃貴美，被上訴人
        未能證明黃貴美為其代理人等情，已如前所認定，是自
        難認上開150萬元之借貸契約關係乃存在於兩造之間。
        況上訴人稱其已向黃貴美清償上開150萬元之借款乙節
        ，已據提出其於88年2月19日所簽發，票面金額為150萬
        元，並經黃貴美於88年3月31日提示兌領之支票正背面
        影本為證（簡上字卷第165頁），應堪信為真實。從而
        ，被上訴人稱兩造嗣後結算，上訴人簽發本票擔保此部
        分被上訴人之借款返還請求權等語，亦不可取。
      (4)綜上，縱寬鬆認定被上訴人所稱龍江路房屋、長安東路
        房屋、悠閒旅行社股本及保證金均由其所出資且出資金
        額均如其所述（扣除被上訴人自承上訴人匯還之407萬
        元後，被上訴人主張上訴人對其之債務金額合計為27,
        582,465元，參簡上更(一)卷第100頁）乙節屬實，然扣除
        前述悠閒旅行社非登記在上訴人名下之出資400萬元、
        簽發系爭本票時無從預見之悠閒旅行社增資600萬元、
        上訴人係向訴外人黃貴美借款且已清償之150萬元等上
        訴人應不致與被上訴人協議應予償還之金額後，其金額
        已與含系爭本票在內之4紙本票總面額2,690萬元相距甚
        遠，被上訴人復未證明其確曾與上訴人結算並達成上訴
        人應擔保2690萬元債務之合意，從而，被上訴人既未能
        舉證證明其與上訴人間有其所言之借貸、信託及結算關
        係存在，及有效成立該法律關係之積極事實，揆諸首揭
        說明，上訴人主張票據原因關係不存在之抗辯成立，被
        上訴人就系爭本票對上訴人即無債權存在。
  (三)綜上，上訴人主張系爭本票無效乙節雖不可採，然被上訴人
    既係無對價取得系爭本票，上訴人得對之主張票據原因關係
    不存在之抗辯，且該抗辯為有理由，從而，上訴人起訴請求
    確認被上訴人所持有上訴人所簽發，發票日為88年11月20日
    、到期日為94年10月27日、票號TH0000000號、票面金額為
    580萬元之本票債權不存在等語，為有理由，應予准許。原
    審為上訴人敗訴之判決，尚有未洽。上訴意旨指摘原判決不
    當，求予廢棄改判，為有理由，爰由本院予以廢棄改判，如
    主文第2項所示。
  (四)本件事證已臻明確，兩造其餘攻擊與防禦方法均與判決結果
    不生影響，不再一一論述，被上訴人聲請調查證人張家瑞、
    張盟宗及張郁芬部分，因張家瑞及張盟宗已於另案作證且核
    其證詞係屬傳聞，已如前述，且張家瑞、張盟宗及張郁芬為
    被上訴人之子女，依法有繼承權，就被上訴人勝訴與否有利
    害關係，其證言難免有預設立場，再衡諸前述被上訴人所稱
    對上訴人之債權金額扣除不合理之部分後，已與含系爭本票
    在內之4紙本票總面額差距甚遠，是縱上開證人到庭為有利
    於被上訴人之證詞，本院亦難以形成有利於被上訴人之心證
    ，是認均無調查之必要，併此敘明。
七、據上論結，本件上訴為有理由，依民事訴訟法第436條之1第
    3項、第450條、第78條，判決如主文。
中    華    民    國    99    年    4     月    14    日
                     民事第二庭審判長法  官  張松鈞
                                     法  官  陳秀貞
                                     法  官  歐陽漢菁
以上正本係照原本作成
本件當事人須以本判決適用法規顯有錯誤為上訴理由時，始得於
本判決送達後20日內向本院提出上訴狀，如已於本判決宣示後送
達前提起上訴者，應於判決送達後10日內補具上訴理由（均按他
造當事人之人數附繕本），並經本院許可後方得上訴最高法院。
中    華    民    國    99    年    4     月    14    日
                                      書記官  吳貞瑩

司法院資訊處製作；財團法人民間司法改革基金會備份。
